臺灣嘉義地方法院刑事判決　　　　九十六年度易字第三二二號
公　訴　人　臺灣嘉義地方法院檢察署檢察官
被　　　告　甲○○
　　　　　　　　　　號
上列被告因詐欺案件，經檢察官提起公訴（九十六年度偵字第三
四八八號），本院判決如下：
    主  文
甲○○無罪。
    理  由
一、公訴意旨以：被告甲○○基於意圖為自己不法所有之概括犯
    意，自民國八十七年四月間起，在告訴人乙○○（原名陳秀
    聰）位於嘉義市○區○○路三十巷十四號住處，以需資金週
    轉為由，迭次持他人簽發之支票一紙及自行簽發之本票五紙
    ，連續向告訴人調借同額現金共計新臺幣（下同）一百七十
    三萬五千元，約定於支票之發票日及本票到期日屆至，兌現
    支票及本票清償，致告訴人陷於錯誤，如數借款予被告，詎
    告訴人於支票票載發票日屆至後提示支票，始知該支票存款
    帳戶早已拒絕往來，始知受騙。因認被告涉犯刑法第三百三
    十九條第一項之詐欺取財罪云云。
二、按犯罪事實應依證據認定之，無證據不得認定犯罪事實；不
    能證明被告犯罪者，應諭知無罪之判決，刑事訴訟法第一百
    五十四條第二項、第三百零一條第一項分別定有明文。又事
    實之認定，應憑證據，如未能發現相當證據，或證據不足以
    證明，自不能以推測或擬制之方法，為裁判基礎，且認定犯
    罪事實所憑之證據，雖不以直接證據為限，間接證據亦包括
    在內，然而無論直接證據或間接證據，其為訴訟上之證明，
    須於通常一般之人均不致有所懷疑，而得確信其為真實之程
    度者，始得據為有罪之認定，倘其證明尚未達到此一程度，
    而有合理懷疑存在，無從使事實審法院得有罪之確信時，即
    應諭知被告無罪之判決（最高法院四十年臺上字第八六號、
    七十六年臺上字第四九八六號判例可資參照）。次按，刑法
    第三百三十九條第一項之詐欺罪，係以意圖為自己或第三人
    不法之所有，以詐術使人陷於錯誤，將本人或第三人之物交
    付為構成要件，如未使用詐術使人陷於錯誤，自不得以詐欺
    罪相繩。所謂以詐術使人交付，必係被詐欺人因其詐術而陷
    於錯誤，始為相當，若其所用方法，不能認為詐術，亦不致
    使人陷於錯誤，即不構成本罪（最高法院四十六年臺上字第
    二六○號判例參照），是行為人如係事後因其他因素無法如
    期給付，乃民事上債務不履行之問題，除有積極證據足認其
    於取得財物之初即心存不法所有之意圖者外，要難以嗣後之
    給付遲延即遽認其涉犯詐欺罪名。
三、公訴人認被告涉有刑法第三百三十九條第一項之詐欺取財罪
    嫌，無非係以被告於偵查中坦承向告訴人借款一百七十三萬
    五千元，自承借款前已無財產，迄今從未償還過債款，且有
    臺灣嘉義地方法院檢察署檢察官八十九年度偵緝字第三九號
    不起訴處分書可證被告於八十六年十二月已無資力，被告亦
    無法提出所稱答答仲介公司之營利事業登記證，及告訴人於
    偵查中之指訴、支票、嘉義市票據交換所存款不足退票單各
    一紙、本票五紙可佐等情為其主要論據。訊據被告固坦承有
    於上開時間向告訴人借款一百七十三萬五千元，並交付上開
    支票、本票與告訴人收執，且借款前並無資力，迄未償還上
    開債款等情，惟堅決否認有何詐欺取財犯行，辯稱：伊曾開
    設代書事務所，本即對仲介、不動產買賣在行，才會在嘉義
    市○○路加盟開設答答仲介公司，當時伊和告訴人有在一起
    ，曾在告訴人家中過夜，告訴人說要領錢幫伊處理隔天發薪
    水之事，這是第一次借錢之情形；後來公司一直沒做到生意
    ，伊之後還有二次到告訴人家裡過夜，告訴人之丈夫好像過
    世了，告訴人對伊印象很好，如果下班就到伊公司，有時沒
    上班亦會到伊公司出入，伊太太及公司員工都知道伊與告訴
    人在一起，伊從頭到尾都沒有騙告訴人，錢是借來給公司用
    的等語。
四、經查，被告於上開時間向告訴人借款一百七十三萬五千元，
    並交付上開支票、本票與告訴人收執，且借款前並無資力，
    迄未償還上開債款等情，業據被告坦白承認，核與告訴人指
    述情節相符，且有上開臺灣嘉義地方法院檢察署檢察官八十
    九年度偵緝字第三九號不起訴處分書及上開支票、嘉義市票
    據交換所存款不足退票單各一紙、本票五紙可佐，固堪認屬
    實。惟查：
（一）被告曾於八十五、八十六年間開設代書事務所之情，有本
      院八十六年度易字第二○九八號、八十七年度易字第一五
      一號刑事判決各一份在卷足佐（參見本院卷第二十六頁至
      第三十一頁）；而告訴人於本院亦證稱：被告開幕時有拍
      攝錄影帶，有寄給伊看，被告當初真的有在上海路那裡辦
      了五十幾桌，且伊曾到被告公司很多次，下班就去看，因
      為借錢給被告，伊都會去看經營得如何等語明確（參見本
      院卷第四十一頁、第四十六頁），既告訴人當時均有密切
      注意被告公司之經運狀況，堪認被告所辯曾開設代書事務
      所，本即對仲介、不動產買賣在行，才會開設答答仲介公
      司，而該公司亦確有在經營之情屬實，而不得僅以被告無
      法提出該公司之營利事業登記資料，或該公司未辦理營利
      事業之登記，即否定該公司實際上確有從事經營之實。
（二）而據告訴人於本院證稱：「（何時認識被告？）借錢之前
      的一個月，是在一個女病人的家裡認識的。（你覺得被告
      用何方式騙你錢？）他說公司週轉不靈……我們是短期間
      的認識，我對他有一種好感，因為我也是單親，我先生對
      我不好，我遇到被告對我好，所以我有心要幫他……有一
      天他來我家要借錢，我拒絕，他說如果我要幫他忙，他有
      留張秀玉的電話給我，要我打電話給張秀玉，後來我有主
      動打電話給張秀玉，表示要借錢給被告……我那天拒絕借
      錢給他，一個晚上都沒有睡覺，第二天早上恍恍惚惚就打
      電話借錢給他。（為何會拒絕借錢給他之後，就一整個晚
      上都沒有睡覺？）我不知道。（是否知道被告的資力狀況
      ？）不知道。（借錢給被告的時候，是否有想到要瞭解被
      告的資力狀況？）沒有。（當時借錢給被告的時候，你覺
      得借錢給被告是否要得回來？）我完全沒有想過這個問題
      。（錢借給被告是否有約定利息？）沒有。（你借錢給被
      告，是否有任何好處？或是利益？）沒有。（被告是否有
      說什麼讓你陷於錯誤？）我是因為同情他，而判斷錯誤。
      ……我姊姊一直阻擋我，但是卻阻擋不了」等語綦詳（參
      見本院卷第三十六頁至第四十四頁），則被告既已將公司
      週轉不靈之情據實以告，而告訴人當時不知亦未想要進一
      步瞭解被告之資力狀況，且不求任何利息、利益或好處，
      更完全未想過錢借與被告是否能取回，係因對於被告有好
      感，即出借款項與被告，亦無法指出被告究係對之施用何
      詐術，自難認被告對告訴人有何施用詐術之行為甚明。
（三）被告固曾交付告訴人一張支票及五張本票，然上開票據分
      別都是已經借很多次沒有還，已經累積到一定數目時，告
      訴人為了有憑據，才事後要求被告補開之情，業據告訴人
      於本院結證屬實（參見本院卷第四十頁），既上開票據分
      別係多次借款之後，告訴人要求被告補簽發、交付，而非
      各該次借款之初即簽發、交付，是縱上開票據屆期均無法
      兌現，亦難謂被告係以上開票據作為告訴人交付款項之對
      價而詐騙告訴人甚明。至上開優仕企業商行李國欽、發票
      日為八十七年七月三十一日、金額五十萬元之支票，係被
      告於八十七年三、四月間即交付與告訴人，而查該支票帳
      戶係迄八十七年七月十日始遭列為拒絕往來戶，有臺灣票
      據交換所嘉義市分所九十六年一月十九日臺票嘉字第○九
      六○○○○二九號函附卷可稽（參見交查卷第五十一頁）
      ，自難謂被告於八十七年三、四月間交付上開支票與告訴
      人時，即預知上開發票人將於同年七月間遭列為拒絕往來
      戶，而故意以此詐騙告訴人甚明；況被告知情後亦簽發五
      十萬元之本票交與告訴人以替換上開未兌現之支票一節，
      亦據告訴人於偵查中陳述在卷（參見交查卷第四十七頁）
      ，亦難認被告當初確有故意以交付他人簽發無法兌現之支
      票詐欺告訴人之情。至告訴人固指稱：被告表示待一塊土
      地交易完成，即可返還伊借款云云，然為被告所否認（參
      見本院卷第四十六頁），告訴人亦無法指出證明之方法供
      本院調查審認，自難逕認屬實。
五、綜上所述，被告既確有經營上開公司，並將公司週轉不靈之
    情對告訴人據實以告，而告訴人亦無法指出被告有何施用詐
    術之行為，表示係對被告有好感，同情被告，始不求任何好
    處借款與被告，而上開支票係第三人所簽發，且於交付與告
    訴人後始遭列為拒絕往來，本票又係累積多次借款後始行簽
    發，均難謂被告於向告訴人借款之初有何施用詐術可言，至
    被告事後因景氣、環境或個人能力等因素致公司經營不善而
    無法如期給付上開本票，乃民事上債務不履行之問題，自不
    得以此遽認被告於借款之初即存有詐欺取財之主觀犯意。此
    外，復查無其他相關證據足資證明被告有何檢察官所指之犯
    行，基於無罪推定原則，自應為被告無罪之諭知。
六、據上論斷，應依刑事訴訟法第三百零一條第一項，判決如主
    文。
本案經檢察官邱美英到庭執行職務。
中　　華　　民　　國　九十六　年　　七　　月　二十六　日
                  刑事第四庭  審判長  法　官　蔡憲德
                                      法　官　王慧娟
                  　　　　　　　      法　官　吳育霖
上列正本證明與原本無異。
檢察官如不服本判決，應於判決送達後10日內向本院提出上訴狀
（應附繕本）。告訴人或被害人如對於本判決不服者，應具備理
由請求檢察官上訴，其上訴期間之計算係以檢察官收受判決正本
之日期為準。
中　　華　　民　　國　九十六　年　　七　　月　二十六　日
                                      書記官  林美芳
